【裁判字號】    97,訴,2087
【裁判日期】    980630
【裁判案由】    返還押標金
【裁判全文】
臺灣高雄地方法院民事判決              97年度訴字第2087號
原      告  和瀧營造有限公司
法定代理人  甲○○
被      告  臺灣省自來水股份有限公司第七區管理處
法定代理人  丙○○
訴訟代理人  乙○○
上當事人間返還押標金事件，本院於民國98年6 月18日言詞辯論
終結，判決如下：
    主  文
原告之訴駁回。
訴訟費用由原告負擔。
    事實及理由
一、原告主張：被告於民國96年2 月9 日公告辦理「高屏溪1750
    mm水管橋橋基保護工程(一)」（下稱系爭工程）招標，原告以
    總價新臺幣（下同）1,492 萬元參與投標，並先繳納押標金
    新臺幣（下同）100 萬元（下稱系爭押標金）。嗣系爭工程
    於同年月14日開標，底價為2,375 萬元，被告宣布由原告以
    最低標得標。惟一般工程慣例，鋼鈑樁大多使用堪用品，且
    系爭工程估價單在鋼鈑樁項備註欄僅加註「無橫撐（不拔除
    ）」，並未載明應使用新品，則原告就鋼鈑樁部分即係以堪
    用品估價。詎被告承辦人員於開標時表示鋼鈑樁須全數以新
    品施作，原告乃當場表示若以新品施作有不能履約之虞，被
    告仍以原告為最低標廠商，將系爭工程決標與原告。茲原告
    之投標金額為底價之62.95 ％，顯有政府採購法第58條及該
    法施行細則第79條第1 項所定低於底價80％之總標價顯然偏
    低情事，被告未實質審查是否有顯不合理、降低品質、不能
    誠信履約之虞或其他特殊情形，並予原告提出說明，即率然
    決標予原告，顯有裁量怠惰之違法，原告事後未與被告訂約
    ，自有正當理由。又被告就系爭工程所為招標之表示屬要約
    之引誘，且被告係依預約關係而要求原告簽訂本約，但系爭
    合約中有關鋼鈑樁應為全新品或堪用品即可之點不明確，影
    響本約之成立，原告亦無與被告簽訂本約之義務，應認契約
    未成立。況原告自始未在得標欄簽名或蓋章，決標當時得知
    鋼鈑樁須使用全新品時，已明示為反對之意思，並於翌日發
    函異議，陳情請求不予決標，自屬無欲為錯誤投標之意思表
    示所拘束之意，應已合法撤銷該投標之意思表示。且至少於
    96年3 月23日原告以異議函通知被告無法施作系爭工程時，
    其真意自屬撤銷上開投標之意思表示無疑。而被告既知原告
    已撤銷上開錯誤之意思表示，仍悍然決標，進而違法沒收系
    爭押標金，顯係脫法行為。再者，本件被告應否返還系爭押
    標金，並非全以行政爭訟程序有關被告所為「決標」或「將
    原告刊登政府公報」之行政處分是否違法或無效為唯一準據
    ，不能僅憑行政法院就上揭爭點其中一個問題已為判斷，即
    認定被告無返還押標金之義務。依上所述，原告不與被告訂
    約應屬有據，被告沒收系爭押標金100 萬元，即屬無法律上
    之原因受有利益，致原告受有損害，自負有返還義務。又原
    告之錯誤係因被告提供之資訊不足所致，不可歸責於原告，
    且因被告利用原告之錯誤，致原告受有損害，被告亦有締約
    上之過失，依民法第245 條之1 之規定，原告亦得請求被告
    賠償系爭押標金之損害。為此，爰依民法不當得利及締約上
    過失之法律關係，聲明請求被告給付100 萬元，及自行政訴
    訟起訴狀繕本送達之翌日起至清償日止，按年利率5 ％計算
    之利息。
二、被告則以：政府採購法第58條係規定採購機關之裁量權限，
    非最低標廠商得據此主張不同意決標之法律依據，且係賦與
    採購機關不予決標給廠商之權限，並非要求採購機關在標價
    偏低時即須不決標予該廠商。系爭工程之其他投標廠商計有
    6 成以上之投標金低於底價80％，可知原告之投標價非屬鉅
    額突降而存有不合理、降低品質等情形，被告將系爭工程決
    標予原告，於法有據，原告應係事後發現獲利估算錯誤而反
    悔。又系爭工程設計圖表中已載明施打9M鋼鈑樁為全新品，
    且系爭工程契約第3 條已明定工程設計施工圖表屬契約文件
    一部分，並敘明工程圖面與文字敘述之內容不一致時以圖面
    為準、契約文件之一切規定得互為補充，且系爭工程採購須
    知第5 點已載明投標廠商應參照工程位置圖自行前往勘查，
    並詳細閱覽招攬文件及工程圖說。原告身為甲級綜合營造業
    者，自應詳閱系爭工程設計圖表，並本於專業知識衡量其投
    標鋼鈑樁之價格是否相當、施作後是否有盈餘，不能反課被
    告為其把關利潤之義務。上開被告招標過程均無不法，經開
    標後當場決標與原告，該決標之行政處分確屬合法，業經行
    政法院判決確定在案，此項判斷為被告應否返還系爭押標金
    之先決問題，依行政訴訟法第12條之規定，普通法院自不得
    為相反之認定，是原告依工程採購須知第25條第5 項及政府
    採購法第31條第2 項第5 款規定，沒收系爭押標金，自屬於
    法有據等語，資為抗辯。並聲明：原告之訴駁回。
三、兩造不爭執事項：
（一）被告於96年2 月9 日公告辦理系爭工程招標，原告以總價
      1,492 萬元參與投標，嗣系爭工程於同年月14日開標，底
      價為2,375 萬元，原告標價為參與投標廠商中之最低標，
      由被告當場宣布由原告以最低標得標，此有被告高屏溪17
      50mm水管橋橋基保護工程(一)工程預算書影本、第一次招標
      資料：預算書、開標紀錄及契約內的工程估價單、工程設
      計圖表、契約書、施工圖表、位置圖、招標文件及工程圖
      說等附卷可稽。
（二）原告於96年2 月15日以（96）和字第018 號函提出異議，
      略謂其標價1,492 萬元為底價2,300 萬元之64.87 ％，係
      因被告工程估價單打鋼鈑樁項目僅備註「無橫撐（不拔除
      ）」，未敘明應採用全新品（27元／㎏），致其以堪用品
      （18元／㎏）估價而造成報價相差約650 萬元，請同意不
      決標予原告等語，經被告以96年3 月2 日台水七發字第09
      600034040 號函駁回，並請於文到10日內到被告處簽約。
      原告不服被告決標之行政處分，提起行政爭訟，經向行政
      院公共工程委員會（下稱工程會）提起申訴後，經工程會
      於96年6 月15日以訴字第0960083 號採購申訴審議判斷駁
      回，再提起行政訴訟，經高雄高等行政法院於96年12月6
      日以96年度訴字第643 號判決駁回原告之訴，復經最高行
      政法院以97年2 月27日以97年度裁字第01506 號裁定駁回
      原告之上訴而確定等情，有公開招標公告資料、開標紀錄
      、上開函文及裁判書在卷足據。
（三）原告表示誤認鋼鈑樁部分以堪用品估價即可，不知應使用
      全新品，對被告之決標提出異議，且拒絕與被告簽訂系爭
      工程合約，被告乃以原告得標後無正當理由不接受決標而
      拒絕簽約為由，依工程採購須知第25條第5 項及政府採購
      法第31條第2 項第5 款之規定，沒收原告所繳交之系爭押
      標金100 萬元。
四、本件爭點：
（一）本件被告將系爭工程決標予原告之行政處分，是否為本件
      系爭押標金應否返還之先決問題，而應以行政爭訟程序確
      定之判斷為據？
（二）被告沒收原告所繳交之系爭工程投標金，是否構成不當得
      利？亦即被告將系爭工程決標予原告，是否有違反政府採
      購法第58條及該法施行細則第79條第1 項之情事？兩造關
      於系爭工程之契約是否已經成立？原告以錯誤為由，撤銷
      其投標之意思表示，是否有據？被告是否構成脫法行為而
      違法沒收系爭押標金？
（三）原告主張被告就系爭工程契約未成立有締約上之過失，應
      負賠償責任，是否有據？
五、本院之判斷：
（一）本件被告將系爭工程決標予原告之行政處分，是否為本件
      系爭押標金應否返還之先決問題，而應以行政爭訟程序確
      定之判斷為據？
   1、按民事或刑事訴訟之裁判，以行政處分是否無效或違法為
      據者，應依行政爭訟程序確定之；前項行政爭訟程序已經
      開始者，於其程序確定前，民事或刑事法院應停止其審判
      程序，行政訴訟法第12條第1 項、第2 項分別定有明文。
      由是以觀，民事或刑事法院在行政爭訟程序確定前，既應
      停止其審判程序，足見行政處分是否無效或違法，應先由
      行政爭訟程序確定之。倘行政法院對於行政處分之違法性
      已有認定，民事或刑事法院就此即不得再為實體審查而為
      相左之認定，俾防止不同法院裁判結果互相牴觸之情形發
      生（最高法院96年度台上字第2391號判決意旨參照）。
   2、查原告參與系爭工程之招標，經被告以原告標價為最低標
      ，並符合其他條件，而決標予原告，惟原告表示誤認鋼鈑
      樁部分以堪用品估價即可，不知應使用全新品，對被告之
      決標提出異議，且拒絕與被告簽訂系爭工程合約，被告乃
      以原告得標後無正當理由不接受決標而拒絕簽約為由，依
      工程採購須知第25條第5 項及政府採購法第31條第2 項第
      5 款規定沒收原告所繳交之系爭押標金100 萬元一情，既
      為兩造所不爭，準此，被告沒收系爭押標金，自係以該決
      標之行政處分為合法有效為前提要件之一。換言之，如該
      決標之行政處分並非合法有效，原告即無接受決標之法律
      上義務，自得拒絕簽約，被告並無沒收系爭押標金之依據
      ；反之，如該決標處分為合法有效，原告除有其他正當事
      由外，尚無不接受決標並拒絕簽約之權，則該決標處分是
      否有無效或得撤銷之原因，自屬本件被告沒收系爭押標金
      之先決問題，依行政訴訟法第12條之規定，應依行政爭訟
      程序確定之，亦即如該行政爭訟程序已經開始，普通法院
      應停止審判，如業經行政爭訟程序審認確定，普通法院即
      不得再為相異之認定，庶免裁判牴觸，致紊亂法制。
   3、本件被告將系爭工程決標予原告，原告並未接受，認該決
      標處分並非適法，經提起申訴遭工程會駁回後，復提起行
      政訴訟，再經高雄高等行政法院及最高行政法院認工程會
      就該決標處分為合法有效之審議結果並無不當，分別駁回
      原告之訴及上訴而確定在案，業如上述。則本件有關決標
      處分係合法有效，既經依行政爭訟程序確定無誤，本院審
      酌被告沒收系爭押標金是否有據，其有關決標處分之合法
      性爭議部分，依法自不得再為與行政法院相左之認定，原
      告主張系爭押標金沒收之爭議，與被告決標之行政處分無
      涉，本院得自行認定事實等語，尚乏所據，不足採取。
（二）被告沒收原告所繳交之系爭工程投標金，是否構成不當得
      利？亦即被告將系爭工程決標予原告，是否有違反政府採
      購法第58條及該法施行細則第79條第1 項之情事？兩造關
      於系爭工程之契約是否已經成立？原告以錯誤為由，撤銷
      其投標之意思表示，是否有據？被告是否構成脫法行為而
      以合法之決標行違法沒收系爭押標金？
   1、按「機關辦理採購採最低標決標時，如認為最低標廠商之
      總標價或部分標價偏低，顯不合理，有降低品質、不能誠
      信履約之虞或其他特殊情形，得限期通知該廠商提出說明
      或擔保。廠商未於機關通知期限內提出合理之說明或擔保
      者，得不決標予該廠商，並以次低標廠商為最低標廠商。
      」政府採購法第58條定有明文。揆其立法理由，無非在於
      防止低價搶標，影響工作進度及品質，明定機關對廠商之
      總標價或部分標價偏低，顯不合理，有降低品質、不能誠
      信履約之虞等情形時之處理方式。易言之，政府採購法第
      58條係賦予招標機關之裁量權限，而非最低標廠商得據此
      主張放棄得標權之法律依據。再按，最低標廠商之總標價
      有同法施行細則第79條第1 款規定廠商之總標價低於底價
      80％之情形者，固為政府採購法第58條所稱總標價偏低，
      惟並非當然即有政府採購法第58條之適用。蓋機關於此情
      形，仍應斟酌該個案之採購，是否具備政府採購法第58條
      所定之其他要件（顯不合理、有降低品質、不能誠信履約
      之虞或其他特殊情形），以決定是否踐行該條所定之限期
      通知廠商提出說明或擔保之程序。本件系爭採購案，原告
      之標價雖為底價之62.95 ％，惟經被告裁量結果，認為系
      爭採購案預算價為底價金額之99.69 ％，且其他投標廠商
      計有6 成以上之投標底價低於底價80％，相關報價情形呈
      階梯式遞減，足見原告之總標價無顯不合理，無降低品質
      、不能誠信履約之虞或其他特殊情形，乃依據公共工程委
      員會92年3 月27日工程企字第09200123081 號函修正發布
      之「依政府採購法第58條處理總標價低於底價百分之80案
      件之執行程序」項次二及項次三「最低標之總標價低於底
      價之百分之80，機關認為該總標價無顯不合理，無降低品
      質、不能誠信履約之虞或其他特殊情形，無需通知最低標
      提出說明及差額保證金，不接受最低標要求，照價決標予
      最低標」規定，仍決定決標予原告，並以96年2 月15日台
      水七發字第09600033000 號函通知原告得標，揆諸前揭說
      明，被告所為決定決標予原告之處分，依法核無違誤。又
      原告為專業之營造公司，已如前述，則原告衡情對於類似
      工程之投標及相關鋼鈑樁之市價即應有相當之專業知識，
      系爭採購案其投標打鋼鈑樁項目之價格是否相當，預後是
      否有盈餘，自應由其本於專業知識衡量而為決定，是以若
      其得標價格過低，自應由其自負盈虧，而不能以此反課採
      購機關為其把關利潤之義務等情，業據高雄高等行政法院
      以96年度訴字第643 號判決審認無訛，並經最高行政法院
      裁定駁回原告之上訴而確定在案。則如上述，原告主張被
      告有上開違反政府採購法第58條及同法施行細則第79條第
      1 項之規定，既經行政爭訟程序確定該決標處分並無應裁
      量而未予裁量之違法，且非原告得援為自己有利主張之權
      利依據，業已確定，本院依法自不得另為相異之認定。是
      原告於本院就此再事爭執，主張被告裁量怠惰，決標違法
      云云，自非可採。
   2、又按公開招標之表示，究為要約抑或僅為要約之引誘，法
      律既無明文規定，自應按招標公告之內容而定，在招標人
      為自身保留締約決定權之情形下，應僅為「要約之引誘」
      ；反之，招標公告如明示與出價最高之投標人訂約而無所
      保留，則招標人所為公開招標之意思表示應評價為「要約
      」，出價最低投標人（即得標人）所為之意思表示乃係「
      承諾」，且招標人與得標人於決標之際，即因意思表示合
      致而成立本約，雙方自均負有依招標公告所載內容履行契
      約之義務，並同受該公告中關於押標金抵繳、沒收等各該
      條款之拘束（最高法院32年永上字第378 號判例意旨參照
      ）。經查，本件被告辦理系爭工程採購案，係以公告方式
      邀請不特定廠商投標之公開招標，且以「非複數決標：訂
      有底價最低標得標」作為決標方式等情，此有中文公開招
      標公告資料及刊登於96年1 月31日、同年2 月9 日政府採
      購公報之公告附原處分卷可憑。次查，系爭採購案參與投
      標之廠商計有11家，審標結果8家符合招標文件規定，其
      中原告標價1,492萬元為最低標，亦有被告開標議價決標
      流標廢標紀錄在卷可稽。從而，被告乃將系爭採購案決標
      予原告，並以96年2 月15日台水七發字第09600033010 號
      函通知原告得標，經核並無違誤，業經高等行政法院以96
      年度訴字第643 號判決闡述明確，並經最高法院以97年度
      才字第01506 號裁定駁回原告之上訴而確定在案。準此，
      系爭工程既係採標價最低標者得標，並無其他保留，則被
      告公開招標之意思表示即屬「要約」，原告據以投標，並
      為最低價得標人，其所為之意思表示乃係「承諾」，應於
      決標之際，即因意思表示合致而成立本約，雙方自均負有
      依招標公告所載內容履行契約之義務甚明。是原告主張本
      件被告招標之公告為要約之引誘，原告投標後僅屬要約，
      因對本約應確定之內容不明確，影響本約之成立，自無與
      被告訂立本約之義務云云，自不足採。
   3、又按意思表示之內容有錯誤，或表意人知其事情即不為意
      思表示者，表意人得將其意思表示撤銷之，但以其錯誤或
      不知事情，非由表意人自己過失者為限；當事人之資格，
      或物之性質，若交易上認為重要者，其錯誤，視為意思表
      示內容之錯誤，民法第88條定有明文，又該撤銷權，自意
      思表示後，經1 年而消滅，同法第90條亦有明文。本件原
      告主張系爭工程於96年2 月14日開標後，得知誤認鋼鈑樁
      使用堪用品即可，標價嚴重低估，於翌日即附具陳情書發
      函被告提出異議，略謂其標價1,492 萬元為底價2,300 萬
      元之64.87 ％，係因被告工程估價單打鋼鈑樁項目僅備註
      「無橫撐（不拔除）」，未敘明應採用全新品（27元／㎏
      ），致其以堪用品（18元／㎏）估價而造成報價相差約
      650 萬元，爰對96年2 月14日之決標提出異議，請同意不
      決標予原告，並退還押標金100 萬元等語，此有原告96年
      2 月15日（96）和字第018 號函文及陳情書在卷可稽（見
      本院卷地217-218 頁）。依此函文及陳情書所述內容，原
      告雖未表明撤銷其投標之意思表示等字句，但既已表示不
      同意決標，請退還系爭押標金等語，其真意自屬撤銷其投
      標之意思表示，且尚未逾越1 年之法定除斥期間，可以認
      定。
   4、原告撤銷其投標之意思表示固尚未逾越法定除斥期間，但
      仍須以其錯誤或不知非因自己之過失所致為限，始得撤銷
      。查本件原告為合法營造業者，欲參與系爭工程招標案，
      對於招標內容之重要事項，本應詳予查核，切實掌握各項
      材料之備取、施工工法、工程地點、完工時期、動用人力
      ，甚至天候因素、原料漲跌等情事，詳予推敲理算，評估
      利潤後，再予訂價投標，如對上開相關重要事項認有疑義
      ，尤應親自勘查、詳閱招標文件或向被告查詢確認，以求
      慎重。本件系爭工程有關鋼鈑樁部分，為主要用材之一，
      其價格高低，攸關原告盈虧甚鉅，自不待言，原告自應持
      審慎之態度加以調查。茲被告於工程採購須知第5 點業已
      載明投標廠商應參照工程位置圖自行前往勘查，並詳細閱
      覽招標文件及工程圖說，復於系爭工程施工圖附註「施打
      9M鋼鈑樁應為全新品」等詞，有系爭工程施工圖附卷可佐
      （見本院卷第141 頁）。原告作為專業營造廠商，將本求
      利，對於招標文件本應審慎以對，仔細閱讀，如有疑義，
      依政府採購法第41 條 第1 項規定，以書面向招標機關請
      求釋疑，方屬正辦。乃其於本院言詞辯論時自承「我們從
      電腦上面下載工程設計圖表，但是因為字體很小，所以我
      們有看到『9M 』 ，但是沒有看到後面註明的新品的字樣
      」等語（見本院97年6 月18日言詞辯論筆錄），既知下載
      工程設計圖表以為估價之參考，足見其為重要之招標參考
      文件，而如電腦下載之字體太小，加以列印放大，並無何
      困難之處，縱仍不能清晰明瞭，以適當方法向被告探詢，
      即可得知，詎原告捨此不為，未予究明，反以所謂工程慣
      例關於此類鋼鈑樁多以堪用品估價，即貿然投標，置該工
      程施工圖上明為註記之文字於不顧，其因而發生錯誤，進
      而為投標之意思表示，自屬有過失，是原告撤銷其投標之
      意思表示，難認已生合法撤銷之效力。至被告既於招標之
      重要文件即系爭工程施工圖註明鋼鈑樁應使用全新品，雖
      未另於估價價目表備註記載應以全新品估價，未能更周全
      詳盡，避免無謂爭議，然尚不得因此遽認其有過失。原告
      主張被告併有可歸責原因，亦與有過失等語，尚非可採。
   5、原告雖另主張被告提供不足資訊致其陷於錯誤，縱該決標
      為合法，但原告既已撤銷該錯誤之意思表示，竟仍希冀取
      得系爭押標金，悍然決標，所為顯係脫法行為云云。然按
      所謂脫法行為，係指當事人為迴避強行法規之適用，以迂
      迴方法達成該強行法規所禁止之相同效果之行為而言。原
      告發生錯誤，誤認系爭工程使用鋼鈑樁得使用堪用品，以
      為估價之準據，進而投標，係因自己之過失所致，其撤銷
      投標之意思表示並非適法，則被告依系爭工程採購須知第
      25條第5 項及政府採購法第31條第2項 第5 款之規定，以
      原告為應得標者，竟不接受決標而拒絕簽約為由，沒收系
      爭押標金不予返還原告，係有憑據，自無脫法行為之可言
      ，原告此部分主張，並非可取。綜此，被告沒收系爭押標
      金，非無法律上原因，原告執上開事由，依不當得利之法
      律關係請求被告返還系爭押標金，為無理由，不應准許。
（三）原告主張被告就系爭工程契約未成立有締約上之過失，應
      負賠償責任，是否有據？
   1、按「契約未成立時，當事人為準備或商議訂立契約而有左
      列情形之一者，對於非因過失而信契約能成立致受損害之
      他方當事人，負賠償責任：一就訂約有重要關係之事項，
      對他方之詢問，惡意隱匿或為不實之說明者。二知悉或持
      有他方之秘密，經他方明示應予保密，而因故意或重大過
      失洩漏之者。三其他顯然違反誠實及信用方法者。」、「
      前項損害賠償請求權，因2 年間不行使而消滅。」民法第
      245 條之1 定有明文。依其立法理由說明，乃因當事人為
      訂立契約而進行準備或商議，即已建立特殊信賴關係，如
      一方未誠實提供資訊、嚴重違反保密義務或違反進行締約
      時應遵守之誠信原則，致他方受損害，既非侵權行為，亦
      非債務不履行之範疇，原法對此未設有賠償責任之規定，
      有失周延等語，故特為制定。可知締約過失責任係於契約
      成立之前，因當事人間準備及商議過程有上開條款所列情
      形者，非侵權行為或債務不履行規範範疇，而賦與受損害
      當事人資為請求賠償之依據，自以契約並未成立為前提要
      件，如當事人間契約已成立，即無成立締約過失責任之可
      能。本件被告公開招標之意思表示即屬「要約」，原告據
      以投標，並為最低價得標人，其所為之意思表示乃係「承
      諾」，應於決標之際，即因意思表示合致而成立本約，雙
      方自均負有依招標公告所載內容履行契約之義務一情，業
      已審認如上。從而，兩造既無契約未成立之情形，原告主
      張被告應負締約過失之損害賠償責任，自非有據，應予駁
      回。
六、綜上所述，本件原告依不當得利及締約上過失之法律關係，
    請求被告返還系爭押標金100 萬元，及自行政訴訟起訴狀繕
    本送達之翌日起至清償日止，按年息百分之5 計算之利息，
    為無理由，應予駁回。至兩造其餘訴訟上之攻防及舉證，經
    核與本件判決結論不生影響，爰不逐一論述指駁，併予敘明
    。
七、據上論結，本件原告之訴為無理由，依民事訴訟法第78條，
    判決如主文。
中    華    民    國    98    年    6     月    30    日
                  民事第三庭  審判長法  官  朱玲瑤
                                    法  官  陳宛榆
                                    法  官  李嘉益
以上正本證明與原本無異。
如對本判決上訴，須於判決送達後20日內向本院提出上訴狀，同
時表明上訴理由（原判決所違背之法令及其具體內容或依訴訟資
料可認為原判決有違背法令之具體事實）；如已於本判決宣示後
送達前提起上訴者，應於判決送達後10日內補具上訴理由（均須
按他造當事人之人數附繕本）。
中    華    民    國    98    年    7     月    2     日
                                    書記官  陳瓊芳


司法院資訊處製作；財團法人民間司法改革基金會備份。
